【裁判字號】    90,台上,7346
【裁判日期】    901130
【裁判案由】    貪污
【裁判全文】
最高法院刑事判決                                九十年度台上字第七三四六號
    上  訴  人  乙○○
    選任辯護人  曾肇昌律師
                郭憲文律師
    上  訴  人  甲○○
                丙○○
    選任辯護人  陳由銓律師
                郭憲文律師
右上訴人等因貪污案件，不服台灣高等法院中華民國九十年七月十一日第二審判決（
九十年度上訴字第一五一七號，起訴案號：台灣新竹地方法院檢察署八十八年度偵字
第五七一○、六○二六號），提起上訴，本院判決如左：
    主  文
上訴駁回。
    理  由
按刑事訴訟法第三百七十七條規定：上訴於第三審法院，非以判決違背法令為理由不
得為之，是提起第三審上訴，應以原判決違背法令為理由，係屬法定要件，如果上訴
理由狀並未依據卷內訴訟資料具體指摘原判決不適用何種法則或如何適用不當，或所
指摘原判決違法情事，顯與法律規定得為第三審上訴理由之違法情形不相適合時，均
應認其上訴為違背法律上之程式，予以駁回。本件原判決撤銷第一審關於上訴人甲○
○、丙○○之不當判決，改判仍論處甲○○、丙○○依據法令從事公務之人員，共同
利用職務上之機會詐取財物罪刑（甲○○處有期徒刑七年二月，褫奪公權五年；丙○
○處有期徒刑三年六月，褫奪公權三年）；並維持第一審論處上訴人乙○○依據法令
從事公務之人員，共同利用職務上之機會，詐取財物，處有期徒刑八年，褫奪公權五
年之判決，駁回乙○○在第二審之上訴；已詳其所憑之證據及認定之理由，並說明
上訴人等否認本件犯罪所持諸項辯解係推卸刑責之詞，殊不足採信；從形式上觀察，
原判決並無違背經驗法則、論理法則、調查職責未盡或適用法則不當之違法情形。乙
○○上訴意旨略稱：(一)乙○○否認有收賄或詐取財物情事，乙○○經林登財介紹，向
羅必張借款新台幣（下同）四百萬元，嗣將二百萬元託林登財代為清償，詎林登財未
將該二百萬元交予羅必張，不得已而向羅必張清償四百萬元，林登財因而不當得利二
百萬元，乙○○實際上係被害人，林登財、羅必張狼狽為奸而陷害上訴人。(二)乙○○
在調查站被逼迫疲勞訊問十小時，原判決謂僅七小時，顯然偏頗。(三)乙○○曾聲請傳
訊證人黃金英，以證明羅必張向上訴人索討借款之事，原審未予傳訊，有調查職責未
盡之違法。(四)郭瀚隆、林登財於第一審所為有利於乙○○之供述何以不足採？原判決
隻字未提，有理由不備之違法。(五)乙○○究竟如何利用職務上機會詐財，至有疑問，
林登財亦未因陷於錯誤而被施詐，原審未予查明；又乙○○係五峰鄉鄉長，對於上坪
溪之整治非其職務範圍等語；提出郵局存證信函、支付命令影本、林登財證明書等證
據。甲○○、丙○○之上訴意旨略稱：(一)甲○○、丙○○向乙○○借款，適乙○○亦
缺錢週轉，遂囑丙○○代向林登財借四百萬元，先扣除利息十八萬元，本件確係借貸
關係，絕非「收賄」，至乙○○向林登財借款時所採藉口，是否正當，固不無商榷餘
地，但上訴人等分別為鄉代會主席、副主席，有固定職業及甚多不動產，殊無向林登
財詐取四百萬元可能。(二)上訴人等曾聲請傳訊林登財，查明其是否陷於錯誤而交付款
項，原審未予傳訊，有調查職責未盡之違法。(三)新竹縣五峰鄉上坪溪上游疏濬工程計
劃，上訴人均毫無所悉，亦非屬上訴人等之職務範圍，原判決適用法則顯有未當。(四)
甲○○取得之二百萬元係向乙○○借得，至乙○○如何向林登財借款，與甲○○無涉
；又甲○○於調查站已經自白，原判決未依法減輕其刑，於法未合。(五)丙○○雖曾與
林登財見面一次，然係前往商談借款利息及還款之細節，祇是代乙○○傳話而已，且
丙○○於偵審中自白，原判決未諭知緩刑，自有違法等語。惟按貪污治罪條例第五條
第一項第二款規定之利用職務上之機會詐取財物罪，所謂利用職務上之機會，係指利
用職務上所有之一切事機而言，除利用職務本身固有之事機外，即由職務所衍生之事
機亦包括在內，此與同條項第三款規定之「職務上行為」，係專指在職權範圍內所應
執行或得執行而不違背其義務職責者不同；本件原判決綜合卷內證據資料，依推理作
用，於理由欄內說明：上訴人等分別為新竹縣五峰鄉鄉長、鄉民代表會主席、副主席
，均係依據法令從事公務之人員，其等利用擔任鄉長、鄉民代表會主席、副主席等職
務機會，假藉原欲申請上級機關新竹縣政府核准，惟已經縣政府否決之「新竹縣五峰
鄉上坪溪上游疏浚工程計劃」，向林登財等詐取四百萬元，得逞後由上訴人等朋分，
本件「新竹縣五峰鄉上坪溪上游疏浚工程計劃」之上坪溪，事實上已劃為省管河川，
其主管業務已移由台灣省政府第二河川局掌管，上訴人等竟利用其等分別為鄉長、鄉
代會主席、副主席等職務上衍生之事機，向被害人等詐取財物，該當於貪污治罪條例
第五條第一項第二款利用職務上之機會詐取財物罪；又乙○○於法務部調查局台北市
調查處（下稱台北市調查處）已供明其與林登財、郭瀚隆、甲○○、丙○○等均無借
貸關係，上訴人等朋分之四百萬元既非借款，亦無由林登財預扣十八萬元利息情事，
其等間並無借貸關係；證人林登財亦證稱該四百萬元係用以打點相關人員之費用，卷
附之借據並不實在，甲○○、丙○○聲請再傳訊證人林登財核無必要；又乙○○、丙
○○二人係於八十八年七月二十日十二時經台北市調查處約談到案，甲○○則係八十
八年七月二十日十一時三十分約談，三人於同日下午完成訊問後（乙○○部分為當日
十八時二十分、丙○○部分為當日十七時二十分、甲○○於當日十七時五分），均同
意赴台灣新竹地方法院檢察署向檢察官說明案情，於同日二十一時三十分起，經檢察
官訊問至二十三時十分止，均經檢察官諭知以二十萬元具保，此有訊問筆錄及點名單
在卷可證，是乙○○接受調查局人員訊問之時間尚未逾七小時，丙○○、甲○○則均
未逾六小時，並無上訴人等所稱長達十小時以上之疲勞訊問情形；甲○○於偵查中，
雖就部分犯罪事實為供述，然就關鍵之「明知系爭工程已胎死腹中，猶向證人林登財
詐稱可於三個月內令其取得該工程」之事實，並未為自白，其於台北市調查處及檢察
官偵訊時亦供述辯稱：「因本案尚在陳核當中，權責尚未確定」，並未就前開關鍵事
實為自白即明，自難依同條例第八條第二項前段之規定減輕其刑；原判決上引說明，
與卷內資料並無不符，洵無違誤。至於證人郭瀚隆、林登財等於偵審中之供述，原判
決已說明取捨之理由，又依卷內資料，證人黃金英與本件待證事實無關，原審未傳訊
黃金英，自不能謂原判決有調查職責未盡之違法；復按是否諭知緩刑，要屬事實審法
院自由裁量之職權，原判決未諭知丙○○緩刑，不能謂原判決違背法令；其他上訴意
旨，仍執陳詞，或就原審採證認事之適法職權行使及判決理由內已說明之事項，任意
指摘，再為事實上之爭執，或未依據卷內資料具體指摘原判決究屬如何違背法令，尚
不足據以辨認原判決已具備違背法令之形式要件，核與前揭得為第三審上訴之法定要
件不相適合，應認上訴人之上訴為違背法律上之程式，予以駁回。又本院為法律審，
乙○○提出郵局存證信函影本等證件，無從審酌，併予明。
據上論結，應依刑事訴訟法第三百九十五條前段，判決如主文。
中      華      民      國     九十     年     十一     月     三十     日
                              最高法院刑事第一庭
                                  審判長法官  施  文  仁
                                        法官  張  淳  淙
                                        法官  林  永  茂
                                        法官  蕭  仰  歸
                                        法官  張  清  埤
      右正本證明與原本無異
                                              書  記  官
中      華      民      國     九十     年     十二     月      五      日


司法院資訊處製作；財團法人民間司法改革基金會備份。
